臺灣高等法院刑事裁定
110年度毒抗字第1608號
抗  告  人
即  被  告  雷政宇


上列抗告人即被告因毒品危害防制條例案件，不服臺灣桃園地方
法院110年度毒聲字第1692號，中華民國110年10月26日裁定（聲
請案號：臺灣桃園地方檢察署110年度毒偵字第1439號），提起
抗告，本院裁定如下： 
    主  文
抗告駁回。                                             
    理  由
一、原裁定意旨略以：抗告人即被告甲○○（下稱被告），於民國
    110年2月5日晚間，在桃園市○○區○○街00號約客汽車旅館內
    ，以將摻有毒品甲基安非他命之咖啡包加水沖泡後飲用之方
    式，施用第二級毒品甲基安非他命1次之事實，業據被告於
    警詢及偵查中均坦承不諱，且被告為警查獲後，採集尿液送
    驗結果，確呈安非他命、甲基安非他命陽性反應，有臺灣檢
    驗科技股份有限公司110年3月11日報告編號UL/2021/000000
    00號濫用藥物檢驗報告（檢體編號：D-0000000）在卷可稽
    ，足認被告之任意性自白與事實相符。又被告前未曾因施用
    毒品案件經法院裁定令入勒戒處所觀察、勒戒，是檢察官向
    原審聲請裁定令被告入勒戒處所觀察、勒戒，合於毒品危害
    防制條例第20條第1項之法定要件。且被告前因涉犯詐欺、
    組織犯罪防制條例等案件，經臺灣高雄地方檢察署檢察官以
    109年度偵字第15216號、110年度偵字第8066號提起公訴，
    是檢察官考量上情，認本案無為附命戒癮治療緩起訴處分之
    餘地，可認檢察官裁量權行使並無裁量怠惰、裁量權濫用或
    不法之情事。準此裁定被告施用第二級毒品，應送勒戒處所
    觀察勒戒，其期間不得逾2月等語。
二、抗告意旨略以：
　㈠檢察官對於「初犯」及「5年後再犯」之毒癮治療方式，得依
    職權斟酌個案具體情節，裁量採行「緩起訴之戒癮治療」或
    「聲請法院裁准觀察、勒戒」。惟此一裁量權之行使，並非
    毫無節制，在裁量決定過程中，除不得逾越法定之裁量範圍
    （不得裁量逾越），並應符合法規授權之目的（不得裁量濫
    用），且不得有消極不行使裁量權（不得裁量怠惰）之情事
    。亦即須為「合義務性裁量」，在禁止恣意之前提下，俾求
    符合平等對待原則，並實踐個案正義。倘有裁量逾越、濫用
    或怠惰等，均構成裁量瑕疵，而得為司法審查之對象。
  ㈡本件被告於前揭時地施用第二級毒品甲基安非他命等情，業
    於偵查中坦承不諱，而被告前未曾有施用毒品案件，核屬「
    初犯」之情況，又被告並無戒癮治療認定標準第2條第2項各
    款所列不適合為附命完成戒癮治療之緩起訴處分之情事，是
    本件應有適用「緩起訴之戒癮治療」之空間。惟本件被告有
    接受戒癮治療之意願，然於偵查訊問過程中，完全未就被告
    之意願或完成戒癮治療應遵守事項為任何徵詢或說明，亦未
    將此意旨記明於筆錄中。則檢察官固有裁量採行「緩起訴之
    戒癮治療」或「聲請法院裁准觀察、勒戒」之權限，但應斟
    酌個案具體情節，而為合義務性裁量。惟本件聲請意旨，就
    捨「緩起訴之戒癮治療」、而擇定「聲請法院裁准觀察、勒
    戒」考量基礎之說明，是否已為合義務性裁量、無裁量怠惰
    或濫用之情？尚非無疑。綜上所述，懇請鈞院撤銷原裁定，
    發回更為適當的裁定云云。
三、按犯毒品危害防制條例第10條之罪者，檢察官應聲請法院裁
    定，或少年法院（地方法院少年法庭）應先裁定，令被告或
    少年入勒戒處所觀察、勒戒，其期間不得逾2月。依前項規
    定為觀察、勒戒或強制戒治執行完畢釋放後，3年後再犯第1
    0條之罪者，適用前二項之規定，毒品危害防制條例第20條
    第1項、第3項定有明文。
四、經查：
　㈠被告於前揭時、地有施用第二級毒品甲基安非他命之事實，
    業據其坦承不諱（見毒偵1439卷第108頁），而被告為警查
    獲採集之尿液檢體，經送台灣檢驗科技股份有限公司濫用藥
    物實驗室以酵素免疫分析法為初步檢驗，並以氣相層析質譜
    儀分析法為確認檢驗後，確呈甲基安非他命陽性反應等事實
    ，亦有該公司濫用藥物實驗室－臺北110年3月11日濫用藥物
    檢驗報告（報告編號：UL/2021/00000000）及桃園市政府警
    察局桃園分局真實姓名與尿液與毒品編號對照表（尿液編號
    ：D-0000000）、桃園市政府警察局桃園分局查獲毒品危害
    防制條例「尿液」初步鑑驗報告單附卷可佐（見毒偵1439卷
    第53、63、143頁），是被告於前開時、地施用第二級毒品
    之犯行，堪以認定。
  ㈡又被告未曾因施用毒品案件經法院裁定令入勒戒處所觀察、
    勒戒，此有本院被告前案紀錄表存卷可考，原審准許檢察官
    之聲請，依毒品危害防制條例第20條第1項規定，裁定被告
    應送勒戒處所觀察、勒戒，並無違誤。　
  ㈢檢察官選擇向法院聲請裁定令被告入勒戒處所接受觀察、勒
    戒，或對行為人為附條件之緩起訴處分，均屬立法者給予檢
    察官之職權，並非法院所得過度介入審酌，亦非得認係施用
    毒品者所享有之權利，或有依其意願選擇之餘地，縱被告提
    出該項聲請，亦僅在促請檢察官注意得否予以適用，檢察官
    並不受被告聲請之拘束。而檢察官認不適宜為附條件之緩起
    訴處分，核屬檢察官裁量職權之適法行使，而其裁量之結果
    ，如認適於對被告為緩起訴處分者，固須於緩起訴處分中說
    明其判斷之依據，如認為應向法院聲請觀察、勒戒者，則只
    要合理說明其裁量選擇聲請觀察、勒戒之理由，法院原則上
    應尊重，除檢察官之判斷有違背法令、事實認定有誤或其裁
    量有重大明顯瑕疵外，尚不得任意指為違法。本件檢察官於
    訊問後，斟酌個案情節，未以緩起訴處分方式轉介被告前往
    醫療院所治療，循法律規定之原則，依毒品危害防制條例第
    20條第1 項規定聲請觀察、勒戒，自屬檢察官職權之適法行
    使，當無違法或裁量濫用之瑕疵可指。
　㈡抗告意旨以檢察官聲請時有無敘明其裁量選擇聲請觀察、勒
    戒而非緩起訴處分之具體理由？未向被告說明或徵詢被告完
    成戒癮治療之意願，認檢察官並未為合義務性裁量，有裁量
    怠惰或濫用之情事云云，惟：
　　1.按「被告有下列情事之一時，不適合為附命完成戒癮治療
      之緩起訴處分。但無礙其完成戒癮治療之期程者，不在此
      限：一、緩起訴處分前，因故意犯他罪，經檢察官提起公
      訴或判決有罪確定。」，毒品戒癮治療實施辦法及完成治
      療認定標準第2條第2項第1款定有明文。本件：
　　　⑴檢察官聲請書中業已敘明：「另被告前故意犯他罪，由
        臺灣高雄地方檢察署檢察官偵結起訴（109年度偵字第1
        5216號、110年度偵字第8066號），有全國刑案資料查
        註表在卷可參，且因戒癮治療程序無法在監所內為之，
        自難予以從事戒癮治療之餘地。」，是檢察官於聲請意
        旨已敘明被告具有前開標準第2條第2項第1款之情事，
        而有不適合戒癮療的原因。抗告意旨以：被告並無其他
        不合毒品戒癮治療實施辦法及完成治療認定標準之狀況
        云云，顯與事實不合。
　　　⑵被告前開涉犯之詐欺、組織犯罪防制條例等案件，業經
        繫屬臺灣高雄地方法院以110年度原訴字第14號審理中
        等情，有本院被告前案紀錄表在卷可稽，則被告於前開
        案件繫屬中，其涉犯為刑法第339條之4第1項第2款、組
        織犯罪防制條例第3條第1項之罪，屬最輕本刑為1年以
        上有期徒刑之案件，為不得易科罰金之案件，其後倘經
        判決有入監執行之虞，而無法於入監併為戒癮治療，顯
        有礙其完成戒癮治療之期程。
　　　⑶況被告前於106年間，即因施用第二級毒品案件，經臺灣
        新北地方檢察署檢察官以106年度毒偵字第598號為附命
        完成戒癮治療之緩起訴處分，迄107年10月25日始結束
        觀護期間等情，有本院被告前案紀錄表在卷可參。則被
        告前已經附命完成戒癮治療而仍於3年內再犯本件，是
        可認戒癮治療就被告戒除毒癮成效不彰。抗告意旨以：
        被告並無其他施用毒品案件，屬初犯云云，顯有誤會。
　　　⑷而毒品危害防制條例觀察、勒戒之規定，係對施用毒品
        成癮者所為之積極矯治措施之保安處分，目的在斷絕施
        用毒品者對毒品之依賴，屬強制規定，除經檢察官審酌
        個案情形，為附條件之緩起訴處分，可排除觀察、勒戒
        之適用外，即應向法院聲請裁定將被告送勒戒處所觀察
        、勒戒，非謂被告不具有毒品戒癮治療實施辦法及完成
        治療認定標準所定不適合為戒癮治療之事由存在，檢察
        官即應為附條件之緩起訴處分。又檢察官選擇向法院聲
        請裁定令被告入勒戒處所接受觀察、勒戒，或對行為人
        為附條件之緩起訴處分，均屬立法者給予檢察官之職權
        ，並非法院所得過度介入審酌，亦非得認係施用毒品者
        所享有之權利，或有依其意願選擇之餘地，檢察官並不
        受被告聲請之拘束。是抗告意旨以：被告並非無觀察勒
        戒之意願、又非無戒癮成效，並無其他毒品前科，檢察
        官聲請觀察、勒戒未具體說明其原因具有瑕疵云云，自
        有誤會。
　　2.復檢察官適用刑事訴訟法第253條之1第1項及第253條之2
      第1項第4款至第6款或第8款規定對被告為附條件之緩起訴
      處分時，另應「參酌刑法第57條所列事項及公共利益之維
      護」，並「認以緩起訴為適當」者，始得為之，認檢察官
      應以向法院聲請觀察、勒戒為原則，於例外符合上揭緩起
      訴處分之要件時，始得另為附條件之緩起訴處分。而檢察
      官是否適用上開規定對被告為緩起訴處分，自得本於上開
      規定及立法目的，妥為斟酌、裁量，始予決定。而其裁量
      之結果，如認適於對被告為緩起訴處分者，固須於緩起訴
      處分中說明其判斷之依據，惟其如認為應向法院聲請觀察
      、勒戒者，此時因係適用原則而非例外，自無需贅餘交代
      不適於為緩起訴處分之理由。是抗告法院原則上應尊重檢
      察官職權之行使，僅就抗告意旨所指事項為有限之低密度
      審查，除檢察官之判斷有違背法令、事實認定有誤或其裁
      量有重大明顯瑕疵外，尚不得任意指為違法（最高法院10
      3年度台上字第2464號判決意旨參照）。準此，檢察官對
      施用毒品罪行之被告，究應採行附條件之緩起訴處分，或
      向法院聲請觀察、勒戒之處遇措施，要屬檢察官之裁量職
      權，非法院所得介入或審酌，倘檢察官係聲請法院裁定觀
      察、勒戒，法院就其聲請，除檢察官有違法或濫用其裁量
      權之情事外，僅得依法裁定被告令入勒戒處所執行觀察、
      勒戒，以查其是否仍有施用毒品傾向，尚無自由斟酌以其
      他方式替代之權。且觀諸毒品危害防制條例之全部條文，
      並無課以檢察官於聲請觀察、勒戒裁定前，應訊問被告是
      否同意觀察、勒戒之規定，檢察官亦無於聲請書中說明不
      命被告接受戒癮治療理由之義務。況本件於偵查中，檢察
      官於訊問：「（問：對所涉犯的施用第二級毒品罪是否認
      罪？）認罪。（問：補充？）沒有」，是可認檢察官業已
      給予被告表達意見之機會。故本件檢察官斟酌個案情形，
      裁量就未為附條件緩起訴處分之被告，聲請觀察勒戒，尚
      難謂違背法令。
　㈢綜上，原裁定經核並無違誤。抗告意旨徒憑前詞，指摘原裁
    定不當，為無理由，應予駁回。　
據上論斷，應依刑事訴訟法第412條，裁定如主文。
中　　華　　民　　國　　110 　年　　11　　月　　30　　日
                  刑事第十一庭審判長法  官  張江澤
                                    法  官  章曉文
                                    法  官  郭惠玲
以上正本證明與原本無異。
不得再抗告。
                                    書記官  湯郁琪
中　　華　　民　　國　　110 　年　　12　　月　　3 　　日